【裁判字號】    88,上,1254
【裁判日期】    890314
【裁判案由】    侵權行為損害賠償
【裁判全文】
臺灣高等法院民事判決  八十八年度上字第一二五四號
      上  訴  人  甲○○
      法定代理人  郭芳士
      訴訟代理人  朱茂信
      被上訴人    乙○○
      訴訟代理人  呂傳勝律師
      複  代理人  許明桐律師
右當事人間請求侵權行為損害賠償事件，上訴人對於中華民國八十八年六月十六日臺
灣桃園地方法院八十八年度訴字第五一五號第一審判決提起上訴，本院判決如左：
    主    文
原判決關於駁回上訴人後開第二項之訴，及該部分假執行之聲請，並命上訴人負擔訴
訟費用之裁判廢棄。
被上訴人應再給付上訴人新台幣貳拾肆萬零貳佰玖拾貳元，及自民國八十八年一月九
日起，至清償日止，按週年利率百分之五計算之利息。
其餘上訴駁回。
第一、二審訴訟費用，由被上訴人負擔四分之三，餘由上訴人負擔。
    事    實
甲、上訴人方面：
壹、聲明：求為判決：
一、原判決不利於上訴人部分廢棄。
二、右廢棄部分，被上訴人應給付上訴人新台幣（以下同）八十四萬四千八百三十三
    元及自民國八十八年一月九日起至清償日止，按年息百分之五計算之利息。
貳、陳述：除引用原審判決書之記載外，補稱：
一、被上訴人未打方向燈，超速提前左轉，未讓直行車先行，為本件車禍肇事之原因
    ，上訴人猝不及防，並無過失，原判決認上訴人須分擔五分之二過失責任，自有
    未洽。
二、上訴人就診之財團法人奇美醫院（下稱奇美醫院）係台南縣就診人數最多之醫院
    ，病床常不敷使用，上訴人住院當時，因健保給付之病床無空位，始住超等病房
    ，此為被上訴人之過失所致，住超等病房之差額，應由其負責賠償，不應扣除；
    又上訴人手術後不能行走，生活、起居、醫療均須專人看護，且確有僱用王艷雲
    看護，原審以其未到庭作證，將該部分支出之看護費用扣除，亦有未洽；上訴人
    除由西醫開刀診治外，因行氣不順、驚嚇傷神、元氣衰竭之調理、骨骼歪斜矯正
    等內傷，西醫無法醫治，以中醫方式診治為回復身體健康所必要，所支出費用亦
    為醫療上所必要，不應予以扣除；另上訴人開刀三次，住院三次，臥床數月，因
    而休學一年，精神及肉體上之痛苦難以言喻，原審僅准五萬元之精神慰藉金，有
    悖常情。
參、證據：引用原審之立證方法。
乙、被上訴人方面：
壹、聲明：求為判決：上訴駁回。
貳、陳述：除引用原審判決書之記載外，補稱：
一、本件車禍肇事責任經送桃園縣車輛行車事故鑑定委員會及台灣省車輛行車事故覆
    議鑑定委員會鑑定結果，均認「上訴人駕駛重機車，行經號誌交岔口，未注意車
    前狀況亦有疏忽」，原審認上訴人過失責任為五分之二，被上訴人過失責任為五
    分之三，並依此比例分擔責任並無不合。
二、上訴人車禍受傷，無住價錢昂貴超等病房之必要，超等病房自付差額一萬九千五
    百元為不必要之支出，被上訴人無須支付。看護費收據，係私文書，被上訴人否
    認其真正，且僅住院二十三天，看護費竟高達五萬五千二百元，平均每日二千四
    百元，亦不合理。又上訴人既在台南地區醫療設備最完善之奇美醫院住院治療，
    即無須就診中醫、國術館、藥舖，且未經醫囑，無單據，此部分顯非醫療所必要
    ，被上訴人無賠償之義務。
三、本件係刑事附帶民事訴訟，機車受損及車資、汽油費、旅館費、膳食費均非刑案
    範圍，依法不得提起附帶民訴。
四、被上訴人以做零工維生，月入二萬餘元，尚需扶養妻小，家境清寒，上訴人受傷
    輕微，僅右側鷹嘴突骨折、左踝挫傷，竟要求賠償非財產上之損失七十萬元，顯
    屬過高。本件車禍上訴人亦有過失，依法應減免賠償金額。
參、證據：引用原審之立證方法。
丙、本院依職權調閱臺灣桃園地方法院八十七年度交易字第五九一號過失傷害案全卷
    （下稱過失傷害案），並訊問證人王艷雲及向奇美醫院函查上訴人住院期間是否
    無健保給付之病房可住。
    理    由
一、本件上訴人主張：被上訴人於八十六年十月十一日上午十時十分許，駕駛車號Ｋ
    Ａ─六九九三號自小客車，由桃園縣中壢市○○路由環西路往延平路方向行駛，
    行經環北路與新生路交岔路口，欲左轉新生路時，本應注意車前狀況，隨時採取
    必要之安全措施及應行至交岔路口中心處左轉，不得占用來車道搶先左轉，而依
    當時情形並無不能注意之情事，竟疏未注意讓直行車先行，提前左轉，致其所駕
    駛自小客車左前車頭撞及伊所騎乘沿環北路往環西路方向直行之車號ＧＧＣ─四
    九七號重型機車，致伊人車倒地，因而受有右側鷹嘴突骨折、左踝挫傷及多處擦
    挫傷傷害，被上訴人依法對伊應負損害賠償責任等情，爰依侵權行為損害賠償之
    法律關係，求為命被上訴人除原審判命給付之十一萬二千一百五十元本息外，再
    給付八十四萬四千八百三十三元本息之判決。（原審判命被上訴人給付部分，業
    告確定）。
二、被上訴人則以：上訴人住超等病房差額一萬九千五百元為非必要之支出，中醫、
    國術館部分非醫療所必要，伊均無賠償之義務；否認看護費收據之真正；又伊以
    做零工維生，月入二萬餘元，需扶養妻小，家境清寒，上訴人受傷輕微，僅右側
    鷹嘴突骨折、左踝挫傷，要求賠償非財產上之損失七十萬元，顯屬過高，況本件
    車禍上訴人亦有過失，依法應減免賠償金額等語，資為抗辯。
三、經查，被上訴人於八十六年十月十一日上午十時十分許，駕駛車號ＫＡ─六九九
    三號自小客車，由桃園縣中壢市○○路由環西路往延平路方向行駛，行經環北路
    與新生路交岔路口，欲左轉新生路時，疏未注意讓直行車先行，占用來車道搶先
    左轉，致其所駕駛自小客車左前車頭撞及亦疏未注意車前狀況由上訴人所騎乘沿
    環北路往環西路方向直行之車號ＧＧＣ─四九七號重型機車，上訴人因而受有右
    側鷹嘴突骨折、左踝挫傷及多處擦挫傷傷害等情，業據被上訴人於其被訴過失傷
    害案件中供認不諱，並有交通事故調查報告表、奇美醫院診斷證明書及車損照片
    附過失傷害卷可資佐證。被上訴人因涉過失傷害犯行，業經原審法院刑事庭判處
    拘役五十五日確定在案，亦經本院調閱過失傷害案全卷查核屬實。按汽車行駛至
    交岔路口左轉彎時，應距交岔路口三十公尺前顯示方向燈或手勢，行至交岔路口
    中心處左轉，並不得占用來車道搶先左轉；轉彎車應暫停讓直行車先行；汽車行
    駛時，駕駛人應注意車前狀況，並隨時採取必要之安全措施。道路交通安全規則
    第一百零二條第一項第四款、第六款、九十四條第三項分別定有明文。被上訴人
    於前揭時地駕駛汽車，本應注意上述道路交通安全規定，且依當時之情況，又無
    不能注意之情事，竟疏未注意讓直行車先行，占用來車道搶先左轉，致撞及亦疏
    未注意車前狀況由上訴人所騎乘之重機車，以致肇事，其二人行為均有違上開規
    定，而難辭過失之責。本件前經送請台灣省桃園縣區車輛行車事故鑑定委員會及
    台灣省車輛行車事故覆議鑑定委員會鑑定結果，亦認「乙○○駕駛自小客車，行
    經號誌交岔路口，提前左轉且未讓直行車先行，為肇事主因。二、甲○○駕駛重
    機車行經號誌交岔路口，未注意車前狀況，亦有疏失。」，有該鑑定委員會八十
    七年六月五日八七桃鑑字第八七四○六號鑑定意見書及覆議鑑定委員會八十七年
    十月二日交覆字第八七○八九六號函附過失傷害卷可參，被上訴人對本件車禍之
    發生有過失責任，且與上訴人所受之損害間有相當因果關係，堪以認定。惟損害
    之發生或擴大，被害人與有過失者，法院得減輕賠償金額，或免除之。民法第二
    百十七條第一項定有明文。上訴人駕駛重機車行經有號誌交岔路口，未注意車前
    狀況固難辭過失之責，惟為直行車，且已將過路口，始發生車禍，其應負責任尚
    微，酌情認被上訴人及上訴人各應負四分之三及四分之一之過失責任，始為相當
    。
四、按因故意或過失，不法侵害他人之權利者，負損害賠償責任；又不法侵害他人之
    身體或健康者，對於被害人因此喪失或減少勞動能力或增加生活上之需要時，應
    負損害賠償責任；另不法侵害他人之身體、健康、名譽、自由者，被害人雖非財
    產上之損害，亦得請求賠償相當之金額。民法第一百八十四條第一項、第一百九
    十三條第一項、第一百九十五條第一項分別定有明文。茲就上訴人上訴請求賠償
    之金額審核如左：
  (一)車損部分：按因犯罪而受損害之人，於刑事訴訟固得附帶提起民事訴訟，對於被
    告及依民法負賠償責任之人，請求回復其損害，但其請求回復之損害，以被訴犯
    罪事實所生之損害為限，否則縱令得依其他事由，提起民事訴訟，亦不得於刑事
    訴訟程序附帶為此請求，最高法院六十年台上字第六三三號著有判例，查被上訴
    人被訴過失傷害之刑事案件，其犯罪事實僅為過失致被上訴人受傷而不及於上訴
    人機車之毀損部分，則被上訴人機車之毀損，非屬被上訴人犯過失傷害罪所受侵
    害之客體，被上訴人即不得依刑事附帶民事訴訟程序，請求賠償，其請求上訴人
    賠償此部分損害，於法不合。
  (二)醫療費用部分：上訴人主張其因本件車禍受傷，已支出醫療費六萬九千三百六十
    三元（原審誤為七萬七千四百五十三元）及中央健康保險局醫療給付門診費用八
    千零九十三元，合計七萬七千四百五十三元部分，業據提出財團法人奇美醫院收
    費收據十七張、博愛醫院醫療費用收據二張及壢新醫院醫療費用收據二張為證（
    見附民卷五─一四頁、一五─二○頁、原審卷四○─四六頁），並為被上訴人所
    不爭執，此部分堪信為真實，且屬必要。又其住雙人病房，因而支出超等病房自
    付差額一萬九千五百元部分，亦據提出奇美醫院收據為證（見附民卷六頁、九頁
    反面、十五頁），並經本院向奇美醫院函查該院之佔床率常達百分之九十九以上
    ，有該院八十八年十二月三十一日（八八）奇醫字第五九九七號函可參（見本院
    卷六七頁），則上訴人主張其住院當時因健保給付之病床無空位，故住雙人病房
    ，應堪採信，此部分之支出，即屬必要。另診斷證明書費九百五十元部分，依最
    高法院六十六年六月十一日第五次民庭庭推總會決議【二】之意旨，認「當事人
    因傷害所支出之診斷書費用，非係因侵權行為所生財產上之損害，不得請求賠償
    」，此部分請求尚有未洽。又上訴人主張內臟受損，行氣不順，驚嚇傷神，元氣
    衰竭之調理，骨骼歪斜之矯正而就診中醫、國術館、藥鋪部分，雖經上訴人提出
    中華國術運動傷害整復協會整復證明書及武揚運動傷害整復診治所醫療費用收據
    各一紙為證，惟未經醫師診斷證明為醫療上必要之支出，尚乏依據。
  (三)看護費用部分：上訴人主張其於八十六年十月十一日住院，接受骨折復位及鋼釘
    內固定，於八十六年十月十七日出院；八十六年十月二十三日再度住院接受右手
    肘尺骨鷹嘴骨折手術，於八十六年十月二十九日出院；嗣因關節僵硬於八十六年
    十一月十三日住院接受手術治療，於同年月十七日出院，八十七年七月九日又因
    拔除內固定而入院，同年月十二日出院，在此住院手術期間，行動不便，生活上
    無法自理，有雇專人看護照料之必要，看護費共計五萬五千二百元，業據提出收
    據三紙、診斷證明書四紙為證（見原審卷七九─八二頁、三四─三七頁），並經
    證人林陳美雲、王艷雲到庭證稱屬實（見原審卷七四頁、本院卷六一、六二頁）
    ，此部分之請求，自屬有據。
  (四)註冊費及住宿費部分：上訴人主張因本件車禍辦理休學，因而損失所繳納之八十
    六學年度第一學期註冊費一萬五千九百二十元，住宿費一千八百五十元，合計一
    萬七千七百七十元部分，有私立靜宜大學八十八年五月七日（八八）靜大會字第
    八八○六一二號函附卷可參（見原審卷六一頁），顯與被上訴人之侵權行為有相
    當因果關係，故被上訴人辯稱與本件車禍無關云云，不足採信，上訴人此部分之
    請求，亦屬正當。
  (五)雜項部分：上訴人主張於住院及本件訴訟期間支出車資、汽油費、旅館費、膳食
    費等二萬元，並無法舉證以實其說，此部分請求，不應准許。
  (六)精神慰撫金部分：上訴人主張受傷後精神、肉體所受痛苦甚巨，為此請求被上訴
    人賠償非財產上之損害，自非無據。本院審酌上訴人因本件車禍致右側鷹嘴突骨
    折、左踝挫傷及多處擦挫傷，住院開刀三次，臥床數月，因而自私立靜宜大學休
    學一年，其肉體、精神所受痛苦之程度，及上訴人係大學生，被上訴人以做零工
    維生，月入二萬餘元，無不動產等兩造之身分、地位、經濟能力等一切情狀，認
    上訴人請求慰撫金七十萬元尚嫌過高。應以三十萬元為適當，逾此部分之請求，
    即不應准許。
  (六)以上訴人受損害之金額為：醫藥費七萬七千四百五十三元、超等病房自付差額
    一萬九千五百元、看護費五萬五千二百元、註冊費及住宿費一萬七千七百七十元
    、精神慰藉金三十萬元，合計四十六萬九千九百二十三元，依前述過失相抵之規
    定，被上訴人應賠償其中四分之三即三十五萬二千四百四十二元。
五、綜上所述，上訴人依侵權行為之法律關係，請求被上訴人賠償上訴人三十五萬二
    千四百四十二元及自附帶民事訴訟起訴狀繕本送達之翌日即八十八年一月九日起
    至清償日止，按年息百分之五之利息為有理由。除原審判命被上訴人給付十一萬
    二千一百五十元本息部分外，應再命被上訴人給付二十四萬零二百九十二元及利
    息，上訴意旨指摘原判決此部分不當，為有理由，爰由本院將原判決此部分予以
    廢棄改判如主文第二項所示。至於上訴人其餘請求不應准許部分，原判決為上訴
    人敗訴之判決，並駁回其假執行之聲請，經核於法並無不合，上訴意旨聲明廢棄
    改判，為無理由，應駁回其上訴。
六、兩造其餘攻擊、防禦方法，均與前開判決結果無，無逐一論述之必要，併此
    明。
七、據上論結，本件上訴為一部有理由。一部無理由。依民事訴訟法第四百五十條、
    第四百四十九條第一項、第七十九條但書、第四百六十三條，判決如主文。
中      華      民      國    八十九    年      三      月      十四    日
                                民事第五庭
                                    審判長法  官  黃  熙  嫣
                                          法  官  鄭  傑  夫
                                          法  官  蔡  芳  齡
右正本係照原本作成。
不得上訴。
中      華      民      國    八十九    年      三      月      二十    日
                                          書記官  蔡  錦  輝


司法院資訊處製作；財團法人民間司法改革基金會備份。
